【裁判字號】    92,判,1096
【裁判日期】    920821
【裁判案由】    遺產稅
【裁判全文】
最  高  行  政  法  院  判  決                  九十二年度判字第一○九六號
    上  訴  人  甲○○○
                丁○○
                乙○○
                戊○○
                丙○○
    被 上訴 人  財政部臺灣省中區國稅局
    代  表  人  許虞哲
右當事人間因遺產稅事件，上訴人對於中華民國九十一年六月十九日臺中高等行政法
院九十一年度訴字第一一七號判決，提起上訴，本院判決如左：
    主  文
上訴駁回。
上訴審訴訟費用由上訴人負擔。
    理  由
一、本件上訴人在原審起訴及參加意旨略以：被繼承人英子珊於民國八十五年四月十
    四日死亡，上訴人即繼承人於八十六年一月十五日逾期自動加計利息申報遺產稅
    ，申報遺產總額為新臺幣七千四百五十萬六千六百四十一元。惟另有銀行存款九
    千八百七十三元、投資豐原醫療廢棄物處理合作社股份一萬元及被繼承人死亡前
    三年內贈與財產總額三千三百八十七萬六千零八十五元，合計三千三百八十九萬
    五千九百五十八元漏未合併列入申報。經被上訴人核定被繼承人遺產總額為一億
    一千零六十四萬五千七百八十二元，遺產扣除額為四千二百九十萬六千六百五十
    七元，應納稅額計一千四百四十六萬四千七百九十一元，自動補報加計利息四千
    七百五十五元，並按所漏稅額裁處一倍之罰鍰計七百九十一萬三千五百元。上訴
    人不服，就死亡前三年內贈與財產三千萬元（即現金提領部分），及以妻名義登
    記之喜客來股份有限公司股份部分，及裁處罰鍰部分循序提起行政訴訟。按被繼
    承人英子珊生前為支付裝璜工程及衛浴設備費一千餘萬元、返還張克明（即被繼
    承人之長女婿）八百萬元及七百八十三萬七千零八十二元，暨支付興建英綜合醫
    院之建築費，乃於八十三年十一月十九日向第七商業銀行借款三千萬元，經該銀
    行於同日核准貸款後，即命其子女及配偶代向第七商業銀行領款，代領借款均交
    由被繼承人支用，被上訴人不查，竟扭曲為贈與，予以課徵贈與稅並併入遺產課
    徵遺產稅及罰鍰，實有錯誤。被繼承人生前所為各項事實，上訴人均不甚了解，
    係整理被繼承人生前遺留物發現前述各項事實，以為上訴人及參加人等係代領上
    開款項而非贈與之事實佐證。依實務見解，子女代父母領款不代表將資金贈與子
    女，稅捐機關仍須進行深入調查，查有事實才可課贈與稅。被繼承人英子珊於八
    十三年十一月十九日至同月廿二日間身體健康情形良好，及八十三年十一月一日
    至八十四年三月三十一日止經被上訴人向銀行查詢結果，上訴人之銀行帳戶均無
    異常存款情形，係屬有利上訴人之證據，惟被上訴人卻未予審酌，實難令上訴人
    甘服。另被上訴人不依上訴人所提供喜客來股份有限公司八十五年四月十四日之
    資產負債表，以核定上訴人所持有該公司之股票價值，亦有未合。為此，訴請判
    決撤銷訴願決定及原處分等語
二、被上訴人則以：本件被繼承人英子珊於八十五年四月十四日死亡，其生前於八十
    三年十一月十九日向第七商業銀行貸得款項三千萬元後，當日即由參加人即其長
    子丁○○及次女戊○○分別提領五百萬元，同年十一月二十一日再由戊○○及上
    訴人即其配偶甲○○○分別提領八百萬元及一千二百萬元。另被繼承人於八十五
    年四月二日及四月三日將持有之慶豐壽險股份有限公司股票十五萬七千八百三十
    六股及豐原高爾夫俱樂部會員證乙紙分別以三百十二萬六千零八十五元及七十五
    萬元售予訴外人周賢印及劉國華，並將所得價款計三百八十七萬六千零八十五元
    贈與上訴人，案經被上訴人查獲，遂依法將系爭贈與款項計三千三百八十七萬六
    千零八十五元，併入遺產總額課徵遺產稅。系爭三千萬元款項原為被繼承人英子
    珊所有，由上訴人及參加人丁○○、戊○○提領取去，其間即有授受之行為，外
    觀上有財產之移動事實。上訴人雖稱僅係代領，該款項已交被繼承人支用等情，
    惟上訴人及參加人無法提示將該款項交付予被繼承人之資金流程，從而既無證據
    足以證明系爭金額又回流交付予被繼承人，亦即無證據證明上訴人及參加人僅為
    代領人而已，或其間有何對價之關係存在，則原核定認屬無償之贈與，尚非無稽
    。查核算遺產及贈與稅法施行細則第二十九條第一項所謂之資產淨值時，對於公
    司未分配盈餘之計算，應以經稽徵機關核定者為準，為財政部七十年十二月三十
    日臺財稅第四○八三三號函釋在案。本件原核定時，喜客來股份有限公司之未分
    配盈餘經稽徵機關核定至八十三年度，從而被上訴人以該公司至八十三年度止經
    核定之累積未分配盈餘加計該公司八十四年一月一日至繼承日止自行申報之未分
    配盈餘，計算該系爭股票之價值，並無違誤。上訴人所提示之資產負債表係該公
    司所編製，其上所記載之未分配盈餘，亦屬該公司依據財務會計所編製之金額，
    並非核定數，故上訴人主張依該報表之金額核算系爭股票之價值云云，於法無據
    。是被上訴人核定遺產總額為一億一千零六十四萬五千七百八十二元，遺產扣除
    額四千二百九十萬六千六百五十七元，應納稅額一千四百四十六萬四千七百九十
    一元，自動補報應加計利息四千七百五十五元，並按所漏稅額裁處一倍之罰鍰計
    七百九十一萬三千五百元，並無違誤等語，資為抗辯。
三、原審斟酌全辯論意旨及調查證據之結果，以：按「本法稱贈與，指財產所有人以
    自己之財產無償給予他人，經他人允受而生效力之行為。」及「被繼承人死亡前
    三年內贈與下列個人之財產，應於被繼承人死亡時，視為被繼承人之遺產，併入
    其遺產總額，依本法規定徵稅：一、被繼承人之配偶。二、被繼承人依民法第一
    千一百三十八條及第一千一百四十條規定之各順序繼承人。三、前款各順序繼承
    人之配偶。」分別為行為時遺產及贈與稅法第四條第二項及第十五條所明定。經
    查：被繼承人英子珊於八十三年十一月十九日向臺中第七信用合作社借款三千萬
    元，借款當日即由臺中第七信用合作社將款撥付至該行活期儲蓄存款六五一－三
    英子珊帳戶，則該款既為被繼承人英子珊所借，且存入英之珊之帳戶，自屬英子
    珊所有。而英子珊以自己之存款（財產），同意由其子丁○○、女戊○○提領取
    去，其與丁○○、戊○○間即有授受之行為，外觀上有財產之移動事實，復無證
    據足以證明系爭金額又回流交付上訴人之被繼承人，即其子女丁○○、戊○○僅
    為代領人而已，或其間有何對價之關係存在，其等授受行為即與首揭行為時遺產
    及贈與稅法所稱「贈與」之要件相當。被上訴人為核課被繼承人英子珊遺產稅事
    件，曾函上訴人請該等人具文說明由第七商業銀行英子珊帳戶提領現金之詳情，
    並提供相關證明文件供參。然其等雖覆稱係代英子珊前往領取現金後交由英子珊
    保管處理，惟未提出足資證明之證據，此有各該函在卷可憑。嗣上訴人雖提出臺
    中縣豐原市調解委員會調解書、請款單、英公館裝潢工程承攬契約書、英公館衛
    浴設備買賣合約書、材料數量表、建造執照、戊○○之扣繳憑單各一紙、支票二
    張，以證明上開金額均由系爭借款支付。惟依臺中縣豐原市調解委員會調解書上
    記載，被繼承人應於八十三年十一月四日交付其女婿張克明，其長女英明俐（即
    張克明之配偶）全數寄存款項七百八十三萬七千零八十二元，交付當日被繼承人
    及其配偶另支付其外孫女張夏茵教育費八百萬元。上訴人提出支付上述金額之二
    張支票發票日（即到期日）亦均記載為八十三年十一月四日。另經被上訴人向張
    克明查證調解之付款情形，該等款項確於八十三年十一月四日（即八十三年十一
    月十九日被繼承人向第七商業銀行申請貸款前）即已交付完畢，此亦有被上訴人
    八十九年七月十二日中區國稅法字第八九○○三八二八號函及張克明之母張陳嫊
    雲覆函與張夏茵所立「承認書」可證。是上訴人所稱以貸款返還張克明代管款乙
    節，核無可採。另上訴人及參加人所提英公館裝潢工程承攬契約書、請款單、英
    公館衛浴設備買賣合約書、英玲琍之扣繳憑單、建造執照、材料數量表等支出，
    亦均不能證明係由上訴人、參加人丁○○、戊○○所提領之英子珊三千萬元借款
    內所支付。又上訴人所主張英子珊於八十三年十一月十九日至同月廿二日間身體
    健康狀態良好，及八十三年十一月一日至八十四年三月三十一日間，英子珊、上
    訴人之銀行帳戶均無異常存款情形，亦與本件之贈與被認列遺產，課徵遺產稅無
    直接關聯。次查核算遺產及贈與稅法施行細則第二十九條第一項所謂之資產淨值
    時，對於公司未分配盈餘之計算，應以經稽徵機關核定者為準，財政部七十年十
    二月三十日臺財稅第四○八三三號函釋有案。本件上訴人名下之喜客來股份有限
    公司股份十五萬八千七百二十八股，既係其七十三年二月一日所投資取得，屬夫
    妻之聯合財產，依法仍為夫（即被繼承人英子珊）所有，被上訴人乃認定該股份
    係屬英子珊死亡時之遺產，並依繼承日以前年度經被上訴人核定之未分配盈餘累
    積數加計繼承日年度依上訴人自行申報之未分配盈餘核算英子珊所有之喜客來股
    份有限公司之股份淨值為六四九、○七九元，經核與前揭函釋尚無不符。次按「
    被繼承人死亡遺有財產者，納稅義務人應於被繼承人死亡之日起六個月內，向戶
    籍所在地主管稽徵機關依本法規定辦理遺產稅申報。」及「納稅義務人對依本法
    規定，應申報之遺產或贈與財產，已依本法規定申報而有漏報或短報情事者，應
    按所漏稅額處以一倍至二倍之罰鍰。」分別為行為時遺產及贈與稅法第二十三條
    第一項及第四十五條所規定。本件被繼承人英子珊於八十五年四月十四日死亡，
    被繼承人於八十六年一月十五日逾期自動補申報遺產稅，申報遺產總額七千四百
    五十萬六千八百四十一元，經被上訴人以被繼承人另有銀行存款九千八百七十三
    元、投資豐原醫療廢棄處理合作社股份一萬元及被繼承人死亡前三年贈與財產三
    千三百八十七萬六千零八十五元，總計三千三百八十八萬五千九百五十八元漏未
    合併列入申報，此有上訴人之遺產稅申報書一紙、英子珊之豐原醫療廢棄物處理
    合作社股票一紙、第一商業銀行豐原分行存款明細分類帳一紙附卷可憑，被上訴
    人乃依前揭規定，按所漏稅額處一倍之罰鍰七百九十一萬三千五百元（計至百元
    ），自無不合。綜上所述，被上訴人所為補徵遺產稅及裁處罰鍰之處分，經核無
    違誤。訴願決定予以維持，亦無不合。上訴人聲明求為撤銷為無理由，應予駁回
    等情，為其判決之依據。
四、本院按：原判決認定：被繼承人英子珊於八十三年十一月十九日向臺中第七信用
    合作社借款三千萬元，而英子珊以自己之存款（財產），同意由其子丁○○、女
    戊○○及配偶甲○○○提領取去，其與該等人間即有授受之行為，外觀上有財產
    之移動事實，復無證據足以證明系爭金額又回流交付上訴人之被繼承人，或其間
    有何對價之關係存在，其等授受行為即與首揭行為時遺產及贈與稅法所稱「贈與
    」之要件相當。嗣上訴人雖提出臺中縣豐原市調解委員會調解書、請款單、英公
    館裝潢工程承攬契約書、英公館衛浴設備買賣合約書、材料數量表、建造執照、
    戊○○之扣繳憑單各一紙、支票二張，亦不足以證明上開金額均由系爭借款支付
    。又上訴人所主張英子珊於八十三年十一月十九日至同月廿二日間身體健康狀態
    良好，及八十三年十一月一日至八十四年三月三十一日間，英子珊、上訴人之銀
    行帳戶均無異常存款情形，亦與本件之贈與被認列遺產，課徵遺產稅無直接關聯
    等事實，業經原判決於理由中詳述其所憑之證據及形成心證之理由，核與證據法
    則及論理法則均無違。上訴意旨以被繼承人生前為支付裝璜工程費等支出，乃向
    第七商業銀行借款三千萬元，經該銀行於同日核准貸款後，即命其子女及配偶代
    向第七商業銀行領款，代領借款均交由被繼承人支用，被上訴人不查竟認為係贈
    與，予以併入遺產課徵遺產稅，自有未洽，另被上訴人向銀行查詢結果，上訴人
    之銀行帳戶均無異常存款情形，而被上訴人亦曾向全省各醫院調查被繼承人之就
    醫資料，惟竟對上訴人之有利證據匿而不報，有違行政訴訟法第一百三十五條規
    定云云，係就原審取捨證據認定事實之職權行使，加以爭執，核無可取。次查核
    算遺產及贈與稅法施行細則第二十九條第一項所謂之資產淨值時，對於公司未分
    配盈餘之計算，應以經稽徵機關核定者為準，財政部七十年十二月三十日臺財稅
    第四○八三三號函釋有案。本件上訴人名下之喜客來股份有限公司股份十五萬八
    千七百二十八股，依繼承日以前年度經被上訴人核定之未分配盈餘累積數加計繼
    承日年度依上訴人自行申報之未分配盈餘核算英子珊所有之喜客來股份有限公司
    之股份淨值，經核與前揭函釋尚無不符。末查本件被繼承人英子珊於八十五年四
    月十四日死亡，繼承人於八十六年一月十五日逾期自動補申報遺產稅，申報遺產
    總額七千四百五十萬六千八百四十一元，經被上訴人以被繼承人另有銀行存款九
    千八百七十三元、投資豐原醫療廢棄物處理合作社股份一萬元及被繼承人死亡前
    三年內贈與財產三千三百八十七萬六千零八十五元，總計三千三百八十八萬五千
    九百五十八元漏未合併列入申報，此有上訴人之遺產稅申報書一紙、英子珊之豐
    原醫療廢棄物處理合作社股票一紙、第一商業銀行豐原分行存款明細分類帳一紙
    附卷可憑，被上訴人乃依前揭規定，按所漏稅額處一倍之罰鍰七百九十一萬三千
    五百元（計至百元），訴願決定及原判決予以維持，均無不合，上訴意旨仍執詞
    不服，非有理由。綜上原審斟酌全辯論意旨及調查證據之結果，將原決定及原處
    分均予維持，駁回上訴人之訴，核無違誤。上訴論旨，指摘原判決違誤，求予廢
    棄，難認有理由，應予駁回。
據上論結，本件上訴為無理由，爰依行政訴訟法第二百五十五條第一項、第九十八條
第三項前段，判決如主文。
中    華    民    國    九十二      年      八        月    二十一      日
                    最 高 行 政 法 院  第 一 庭
                                審 判 長 法  官      黃  綠  星
                                         法  官      彭  鳳  至
                                         法  官      蔡  進  田
                                         法  官      黃  璽  君
                                         法  官      廖  宏  明
右  正  本  證  明  與  原  本  無  異
                                         法院書記官  彭  秀  玲
中    華    民    國    九十二      年      八        月    二十一      日


司法院資訊處製作；財團法人民間司法改革基金會備份。
